ACORDAO-COMPLETO-2568084

ACÓRDÃO 586/2023 ATA 12/2023 - PLENÁRIO

VISTO, relatado e discutido o presente pedido de reexame interposto por Rafael Carpanedo Fiório, em face ao Acórdão 2523/2021-TCU-Plenário (Rel. Ministro Benjamin Zymler) , decisão que conheceu e julgou parcialmente procedente a representação, aplicando multa ao responsável com fundamento no art. 58, II, da Lei 8.443/92, em função de irregularidades na contratação sem licitação de locação de imóvel pela Empresa Brasileira de Correios e Telégrafos - ECT.
ACORDAM os ministros do Tribunal de Contas da União, reunidos em sessão de Plenário, ante as razões expostas pelo relator, com base nos arts. 32, parágrafo único, 33 e 48 da Lei 8.443/1992, em:
9.1. conhecer do recurso interposto e, no mérito, negar-lhe provimento; e 
9.2. dar ciência deste acórdão ao recorrente e à Empresa Brasileira de Correios e Telégrafos (ECT) .

Pedido de reexame interposto contra acórdão que conheceu e julgou parcialmente procedente a representação, aplicando multa ao responsável, em função de irregularidades na contratação sem licitação de locação de imóvel pela Empresa Brasileira de Correios e Telégrafos - ECT.

Empresa Brasileira de Correios e Telegrafos - ECT - DIRETORIA REGIONAL NO ESPÍRITO SANTO - DR/ES(EXTINTA).

3. Interessados/Responsáveis/Recorrentes:
3.1. Interessado: Log Viana I Incorporações Spe Ltda. (15.639.774/0001-34).
3.2. Responsáveis: Adriana Estrela Sturião (XXX.092.377-XX); Assis Walace Magnago Guimarães (XXX.646.037-XX); Augusto Ribeiro do Espírito Santo (XXX.331.387-XX); Cláudia Regina Barreto Costa (XXX.180.087-XX); Frederico William Cipriano Nascimento (XXX.652.366-XX); Haroldo Ferraz Meira Júnior (XXX.995.735-XX); Jadson Adriani de Oliveira (XXX.998.127-XX); José Vicente Santolini Ferreira (XXX.413.107-XX); Licia Calimam Cabrini (XXX.679.077-XX); Log Viana I Incorporações Spe Ltda. (15.639.774/0001-34); Luiz Carlos Ramos (XXX.007.347-XX); Mariza dos Santos (XXX.080.057-XX); Patrícia Ribeiro Maciel Teubner (XXX.797.307-XX); Rafael Carpanedo Fiorio (XXX.866.797-XX); Raimundo França Júnior (XXX.920.937-XX); Renato Brasil Canuto (XXX.720.347-XX); Silvana Machado Tonani (XXX.361.327-XX).
3.3. Recorrente: Rafael Carpanedo Fiorio (XXX.866.797-XX).

13.1. Ministros presentes: Bruno Dantas (Presidente), Augusto Nardes (Relator), Aroldo Cedraz, Vital do Rêgo, Jorge Oliveira, Antonio Anastasia e Jhonatan de Jesus.
13.2. Ministros-Substitutos convocados: Marcos Bemquerer Costa e Weder de Oliveira.

AUGUSTO NARDES

Ministro Benjamin Zymler.

Adoto como parte do relatório, com os ajustes de forma pertinentes, a instrução de mérito elaborada no âmbito da então Secretaria de Recursos deste Tribunal - Serur (peça 582) , acolhida pelo corpo dirigente da unidade técnica (peça 583) :
"INTRODUÇÃO
Cuida-se de pedido de reexame em processo de representação apresentado por Rafael Carpanedo Fiório, insurgindo-se contra o Acórdão 2523/2021-TCU-Plenário (peça 553) , decisão que conheceu e julgou parcialmente procedente a representação, aplicando multa ao responsável com fundamento no art. 58, II, da Lei 8.443/92, em função de irregularidades na contratação sem licitação de locação de imóvel pela Empresa Brasileira de Correios e Telégrafos - ECT.
Eis o extrato da decisão recorrida (Acórdão 2523/2021-TCU-Plenário - peça 553) :
VISTOS, relatados e discutidos estes autos de representação efetuada por unidade técnica,
ACORDAM os Ministros do Tribunal de Contas da União, reunidos em sessão do Plenário, ante as razões expostas pelo Relator em:
9.1. conhecer da presente representação, com fulcro nos arts. 235 e 237, inciso VI, do Regimento Interno/TCU, para, no mérito, considerá-la parcialmente procedente;
9.2. acolher, com fulcro no art. 250, § 1º, do Regimento Interno/TCU, as razões de justificativa apresentadas pelos srs. Raimundo França Júnior, Renato Brasil Canuto, José Vicente Santolini Ferreira, Haroldo Ferraz Meira Júnior, Luiz Carlos Ramos, Augusto Ribeiro do Espírito Santo, Assis Walace Magnago Guimarães, Cláudia Regina Barreto Costa, Mariza dos Santos Schmidt, Adriana Estrela Sturião, Jadson Adriani de Oliveira, Frederico William Cipriano Nascimento, Licia Calimam Cabrini, Patrícia Ribeiro Maciel Teubner e Silvana Machado Tonani;
9.3. aplicar ao sr. Rafael Carpanedo Fiório a multa prevista no art. 58, inciso II, da Lei 8.443/1992, no valor de R$ 20.000,00; 
9.4. dar ciência deste acórdão aos responsáveis e à Empresa Brasileira de Correios e Telégrafos - ECT.
	HISTÓRICO
Na origem, a SECEX/ES apresentou representação narrando a ocorrência de irregularidades no processo de contratação por dispensa de licitação de locação de espaço para instalação do Complexo Operacional da Empresa Brasileira de Correios e Telégrafos (ECT) , conduzido pela Diretoria Regional do Espírito Santo. Cuida-se do Contrato LOC 5/2014, firmado em 28/3/2014, para locação de galpão industrial com área final de 24.340,77 m2 após benfeitorias, com valor total estimado em R$ 38.950.840,00 (trinta e oito milhões, novecentos e cinquenta mil, novecentos e quarenta e oito reais) .
No que tange ao recorrente, no exercício do cargo de Diretor Regional da Empresa Brasileira de Correios e Telégrafos - ECT, foi determinada a oitiva do responsável em relação aos seguintes pontos (peça 181-218) :
a) não haver prestado ao órgão central (DEGSS) informações atualizadas acerca dos fatos ocorridos após a emissão do Mem. 00378/2013-GABDR/ES, de 24/9/2013 (documento através do qual solicitou autorização excepcional para celebração de contrato de locação com os documentos de propriedade então existentes) , à medida que houve alteração do imóvel alvo (dos galpões 01 e 04 para a área total do galpão 03) , cuja execução sequer havia sido iniciada, impedindo, assim, que a decisão fosse tomada sob bases realistas, contrariando-se, assim, os princípios da legalidade, que pressupõe sejam reportadas às autoridades superiores dotadas de poder deliberatório todas as circunstâncias que influenciem na tomada de decisão, e da motivação, que traz subjacente a exposição clara, suficiente e congruente dos fatos envolvidos e que impactam num dado encaminhamento; 
b) haver omitido da Superintendência Executiva da Vice-Presidência dos Correios - SUPEX/VIPAD, no Mem. 00378/2013-GABDR/ES de peça 15, p. 71-72, a informação de que pairava sobre o imóvel pretendido hipoteca averbada na Certidão de Registro Geral do Imóvel, conforme apontado na Nota de Auditoria 001/2015/GPAT/AUDIT/AC (peça 136, p. 42, 'a' - sic) e exposto no item 179 desta instrução, contrariando-se, assim, o princípio da legalidade, que pressupõe sejam reportadas às autoridades superiores dotadas de poder deliberatório todas as circunstâncias que influenciem na tomada de decisão; 
c) condução direta e pessoal, por parte do Gabinete da Diretoria Regional, das tratativas com o proprietário do imóvel alvo (galpão 03 no Cond. Logístico Viana) , com transgressão ao item 2.8.11.13, 'd', do MANPAT, Módulo 4, Capítulo 3 e ao princípio da segregação das funções;
d) quanto à aprovação do Relatório de Trabalho 002/2013, de 11/10/2013 que somente se prestou a legitimar a seleção prévia do imóvel alvo, caracterizando explícito direcionamento, contrariando-se os princípios da motivação, da impessoalidade, da finalidade pública e da supremacia do interesse público.
Concomitantemente, pelo exercício das atribuições de negociação e organização do processo de contratação, foi determinada a oitiva em audiência quanto aos seguintes pontos (peça 181-218) :
c) ausência de estudo que demonstrasse a vantajosidade da opção escolhida frente a alternativas, tais como a aquisição de imóvel, por exemplo, o que é indício de ato antieconômico em vista da alta probabilidade dessa jurisdicionada permanecer longo tempo no local escolhido, possibilidade essa decorrente de todos as adequações realizadas com vistas a atender suas necessidades operacionais específicas, contrariando previsão de caráter normativo constante do subitem 9.4.3 do Acórdão 1301/2013-TCU-Plenário e, ainda, o deliberado no Acórdão 3985/2012-TCU-Segunda Câmara; 
d) prospecção de mercado falha por ocasião da elaboração do 2º Relatório Locatício, de 4/2/2014, portadora de inúmeros vícios, irregularidades e inconsistências perceptíveis facilmente, que a tornaram imprópria para a finalidade almejada, inclusive com impacto nos valores referenciais de preços obtidos, tais como, por exemplo, a utilização de amostras com localização inadequada e a completa diferença de tamanho das amostras pesquisadas em relação ao imóvel locado, contrariando-se os princípios da legalidade, da motivação e da supremacia do interesse público; 
e) ausência de iniciativa por parte dos agentes atuantes no processo de negociação dos valores constantes das Cartas Proposta, formuladas pela empresa Log Viana I, respectivamente, em 15/01 e 31/01/2014 (R$ 19,00/m2 e R$ 23,70/m2, para cenários sem e com benfeitorias) ou dos custos orçados com as adaptações (benfeitorias) , buscando condições mais vantajosas para os cofres da entidade, omitindo-se quanto à invocação de circunstâncias que a favoreciam, listadas, de forma exemplificativa, no item 134 desta instrução, bem como à aceitação, por parte desses mesmos agentes, sem qualquer crítica ou contraproposta, de preço-base (de R$ 19,00/m2 ) que se apresentava em patamar superior ao máximo admissível calculado no 2º Relatório Locatício, de R$ 17,25/m2, acarretando uma perspectiva de materialização de sobrepreço da ordem de R$ 2,6 milhões ao longo da vigência do ajuste, contrariando-se os princípios da economicidade e da eficiência nas contratações, bem como não atendendo o requisito disposto no art. 26, parágrafo único, inciso III, da Lei 8.666/1993. 
Após o devido processo legal, com a oitiva do responsável, a Corte conheceu e julgou parcialmente procedente a representação, com aplicação de multa ao recorrente, decisão contra a qual se insurge, tendo sido reconhecidas, no julgamento de mérito, as seguintes irregularidades:
a) omissão no dever de comunicar o fato de que as áreas negociadas não estavam mais disponíveis, direcionando à contratação para galpões que ainda não estavam concluídos, criando bases equivocadas para a decisão de locação;
b) condução pessoal e direta, com avocação do processo de contratação da locação da área demandante (GCTCE) , sem existência de amparo normativo (item 62 do decisum) .
	EXAME DE ADMISSIBILIDADE
Manifesta-se concordância com a instrução contida na peça 574-575, acolhida pelo e. Relator Min. João Augusto Ribeiro Nardes (peça 577) , pelo conhecimento do recurso.
	EXAME DE MÉRITO
Da delimitação
São os temas a serem debatidos: a) a ocorrência de perseguição política na instauração do processo de representação; b) a competência do agente para realização de negociações afeitas ao contrato de locação; c) a validação do ato de contratação pela assessoria jurídica do ente; d) a responsabilização pela modificação posterior do imóvel locado sem a comunicação às instâncias superiores; e) a natureza do erro como fundamento para responsabilização (erro formal/escusável) .
Questão preliminar: da análise da ocorrência de prescrição com a incidência do julgamento do RE 669.069/STF
Considerando a orientação contida no Acórdão 1441/2016-TCU-Plenário para análise ex officio da questão de prescrição (item 9.1.6) , passemos a análise da eventual ocorrência da prescrição no presente caso, segundo os entendimentos mais recentes do STF e do TCU.
Análise
Ao ser adotar o critério de prescrição previsto no Acórdão 1441/2016-TCU-Plenário (prazo decenal com a incidência do art. 205 do Código Civil) , conforme indicado pelo MP/TCU (peça 546, p. 7) , não teria ocorrido a prescrição pelo curso de prazo inferior a 10 anos entre o ato que ordenou as audiências (26/1/2016 - peça 186) e as datas das condutas irregulares apuradas pelo Tribunal de Contas da União (2013 e 2014) .
Ainda que se fizesse a incidência do entendimento contido no RE 636.886/STF e o prazo quinquenal da Lei 9.783/99, a irregularidade atribuída ao recorrente se refere aos procedimentos que importaram a assinatura do Contrato Loc 5/2014 (peça 9) , assinado em 28/3/2014, trazidas ao conhecimento da Corte em função de representação formulada pela Secex/ES (peça 32) , em 20/10/2014.
A Lei 9.873/1999, art. 1º, parte final, traz previsão expressa a respeito do início do prazo em se tratando de infração de caráter pontual. Nesta hipótese, a prescrição começa a ser contada 'da data da prática do ato', sem prejuízo dos atos interruptivos indicados na Lei (art. 2º, da Lei 9.873/99) .
No caso concreto, deve ser considerada: a) a citação do responsável ocorrida em 12/2/2016 (peças 218 e 279 - art. 2º, I, da Lei 9.873/99; b) os atos inequívocos para apuração do fato (diligência determinadas pelo Relator para juntada de novas provas: peça 408-410, em 17/5/2017; peça 434-437, em 14/12/2018; peça 461, em 13/9/2019) ; c) a decisão condenatória recorrível (peça 553, em 20/10/2021) , evidenciando o curso de prazo inferior à 5 (anos) entre os fatos e a condenação, ao se considerarem os marcos interruptivos sucessivos previstos em lei.
Da origem da representação em relação a alegação de perseguição política
Alega o recorrente que a representação seria fruto de perseguição política ao grupo responsável pela gestão, não havendo irregularidades conforme observado do Inquérito Policial que teve curso versando sobre os mesmos fatos.
Análise
Diversamente do que alega o recorrente, a origem da representação advém de iniciativa da Secex/ES (peça 32) , com fundamento nos arts. 86, inciso II, da Lei 8.443/1992 e 237, inciso VI, do Regimento Interno/TCU, motivada inicialmente por notícia veiculada no jornal 'A Tribuna'. Assim, todo o desenvolvimento do processo é imune a qualquer perseguição política dentro do órgão, uma vez que o órgão de Controle Externo não tem qualquer relação com as eventuais disputas ocorridas no órgão fiscalizado.
Da competência do agente para realização de negociações em relação ao contrato de locação
Afirma que a participação do recorrente nas negociações decorreria da previsão no Manual de Patrimônio dos Correios da atuação da área demandante, uma vez que a Direção Regional participava da área de operações pela subordinação à Vice-Presidência de Clientes e Operações (VICOP) . Aponta para a obtenção de sucesso com o valor final negociado em relação à margem máxima, bem como a incorporação de áreas de estacionamento e parqueamento, campo de futebol, manutenção de sistema de refrigeração, sistema de incêndio, pintura e guarita.
Análise
O setor que originalmente indicou o interesse de locação do imóvel foi a Gerência de Tratamento de Cartas e Encomendas (GCTCE) , conforme observado na peça 15, p. 1-7, e peça 21, p. 7, órgão subordinado à Diretoria Regional do Espírito Santo. Note-se que a norma de distribuição de competência é expressa no sentido de atribuir competência para negociação do valor da locação ao órgão de gestão de imóveis ou a própria área demandante (peça 331, p. 20) .
No caso concreto, o recorrente, no exercício da função de Gerente Regional, acabou por avocar uma competência entregue, por força normativa, à Gerência de Tratamento de Cartas e Encomendas, responsável pelo Relatório de Trabalho 2/2013 (peça 15, p. 9-33) , razão pela qual a condução do processo pelo órgão superior, particularmente pelas ações de pesquisa do imóvel bem como de tratativas diretas com o proprietário do imóvel importaram uma violação ao princípio de segregação de funções, suprimindo uma instância adicional de fiscalização da atividade praticada.
Note-se que a avocação é medida excepcional, devendo ser justificada por motivos relevantes, nos termos da própria Lei de Processo Administrativo (Lei 9.784/99) , como corolário direto do princípio da moralidade, uma vez que houve uma concentração completa de atividades no órgão de Direção Regional das atividades de pesquisa mercadológica, de escolha do imóvel, da negociação do preço e da autorização de compra, com a supressão da instância de fiscalização:
Art. 15. Será permitida, em caráter excepcional e por motivos relevantes devidamente justificados, a avocação temporária de competência atribuída a órgão hierarquicamente inferior.
É inegável que a Direção Regional participa de forma indireta das atividades operacionais da empresa. Todavia, o ponto em debate é a avocação de uma competência entregue a instâncias inferiores, sem a indicação clara da situação de excepcionalidade e das justificativas para a avocação, implicando uma concentração de atividades em um único órgão (Diretoria Regional) e reduzindo as instâncias de controles do ato.
Note-se que as vantagens alegadas pelo recorrente não excluem a possibilidade de que a escolha de outro imóvel pudesse trazer outras vantagens ao ente público, uma vez que somente a participação de outros agentes particulares no processo de licitação poderia atestar que as vantagens obtidas seriam de natureza benéfica (princípio da escolha das propostas mais vantajosas) , ao se considerar eventuais economias nas obras de adaptação de outras propriedades para os fins operacionais pretendidos.
Da validação do ato de contratação pela assessoria jurídica da empresa pública e eventual responsabilização
Afirma a inexistência de irregularidade pela ausência de erro grosseiro ou contrariedade às normas, uma vez que o ato foi chancelado pela assessoria jurídica, a despeito de o conhecimento do fato da contratação estar sendo conduzida pela Gerencia Regional. Assevera a ausência de responsabilização da assessoria jurídica dada a previsão de responsabilidade dos pareceristas.
Aponta a narrativa do presidente da Log Holding (Sérgio Fischer Teixeira de Souza) no sentido de indicar vantagens na negociação, bem como a ausência de solicitação de vantagens indevidas para celebração do contrato, sendo que as vantagens econômicas foram reconhecidas na decisão recorrida.
Análise
Observando a análise jurídica referenciada pelo recorrente, qual seja, a Nota Jurídica 2/2014 (peça 21, p. 50-89) , é possível observar que a análise se refere à legalidade da própria contratação, bem como os aspectos relacionados ao contrato de locação, não discutindo os aspectos de avocação de competência debatidos no tópico anterior, bem como a alteração da área objeto de locação.
Portanto, as irregularidades investigadas pela Corte de Contas não estão validadas pelo parecer jurídico elaborado, sendo que a ausência de qualquer apontamento quanto às ações e omissões imputadas ao recorrente não validam o comportamento observado, de modo que a ausência de repreensão pela assessoria jurídica não importa a legitimidade da conduta adotada, não sendo possível a responsabilização dos pareceristas.
No mesmo sentido, as alegadas vantagens indicadas pelo proprietário do imóvel não podem ser levadas em consideração para afastar as irregularidades de supressão de instâncias e omissão de informações técnicas (ausência do módulo de prontidão) , uma vez que o responsável não tinha a competência decisória final da escolha do imóvel, cabendo à Comissão de Avaliação das Contratações e à Comissão de Avaliação das Contratações Diretas (peça 21, p. 91, 97) a avaliação final dos elementos de real vantagem econômica.
Por fim, a ausência de evidências de obtenção de vantagens indevidas pelo recorrente não afasta o julgamento de irregularidade pela prática de 'ato com grave infração à norma legal ou regulamentar de natureza contábil, financeira, orçamentária, operacional e patrimonial' (art. 58, II da Lei 8.443/92) , uma vez que não se exige o julgamento do responsável em débito.
Da responsabilidade pela alteração do módulo a ser locado pela administração e a omissão na comunicação às instâncias superiores
Afirma a inexistência de trocas de módulos uma vez que os objetos ofertados seriam módulos dentro do Condomínio Logístico, sendo que o habite-se seria de todo o Condomínio e não apenas o módulo 3, sendo normal na dinâmica do mercado que o módulo ofertado não tivesse mais disponível para locação. Assevera a validação do ato por nota jurídica, não havendo qualquer manifestação contrária da assessoria jurídica.
Análise
Observando a manifestação elaborada pelo recorrente, ainda durante o período de auditoria interna (peça 24, p. 2-15) , é possível observar que a área inicialmente prospectada era de 17.547,48m2 (peça 24, p. 5, parte final) , equivalente à somatória das áreas dos galpões 1 e 4, conforme indicado nos folders contidos na peça 3, p. 5 e 8: galpões 01 (12.704,21 m2) e 04 (4.843,27 m2) , evidenciando, portanto, que o imóvel em fase final de acabamento que atenderia as condições exigidas pela operação comercial seria aqueles galpões em referência.
Portanto, no curso do procedimento de escolha do imóvel, o recorrente falhou em notificar a administração sobre a indisponibilidade imediata dos galpões que anteriormente estariam disponíveis, uma vez o imóvel locado não estava apto a plena ocupação pelos Correios, pois, no momento da assinatura do contrato (março de 2014) , o imóvel não apresentava as condições necessárias para a transferência das atividades.
Note-se que a existência de autorizações gerais do Município para o funcionamento do Condomínio Logístico (habite-se) não diz respeito as condições específicas do imóvel inicialmente escolhido para a instalação das atividades dos Correios, sendo que a dispensa de licitação com fundamento no art. 24, X, da Lei 8.666/93 exige a relação entre as finalidades da administração e as características intrínsecas do imóvel, verbis:
Art. 24. É dispensável a licitação:
 (...) X - para a compra ou locação de imóvel destinado ao atendimento das finalidades precípuas da administração, cujas necessidades de instalação e localização condicionem a sua escolha, desde que o preço seja compatível com o valor de mercado, segundo avaliação prévia;
Portanto, a alteração posterior das condições do imóvel, pela indisponibilidade dos módulos inicialmente prospectados deveria ter sido informado às instâncias superiores, com a finalidade de se pesquisar a existência de alternativas 'cujas necessidades de instalação e localização condicionem a sua escolha', inclusive a investigação da possibilidade de aquisição de imóvel ao invés da locação, bem como as diversas considerações de desmobilização e realocação de funcionários, que poderia ser atendida por outro imóvel.
Por fim, as mesmas considerações apresentadas no ponto anterior, quanto à atuação de pareceristas jurídicos, se aplicam ao presente tópico, pois as manifestações jurídicas não validam a omissão do responsável na comunicação das alterações das condições iniciais dos imóveis prospectados, em se tratando de matéria exclusivamente de fato.
Da natureza das irregularidades e da possibilidade de reconhecimento de erro formal
Alega a existência de erros menores, sendo que o recorrente agiu no sentido de melhorias do serviço público, não havendo desrespeito às normas aplicáveis, ressaltando a aprovação pela assessoria jurídica e o melhoramento das condições de trabalho e a presença de benefícios econômicos.
Análise
As irregularidades referente à avocação do processo de pesquisa do imóvel e a omissão na comunicação de alteração das condições do imóvel inicialmente prospectado não podem ser consideradas falhas formais, uma vez que, ainda que o recorrente ignorasse os fundamentos jurídicos das irregularidades, o comportamento não é compatível com os princípios de isonomia, uma vez que denotam um interesse no direcionamento da licitação para escolha de imóvel específico, criando obstáculos para adoção de outras soluções equivalentes pela empresa pública, implicando a responsabilização pessoal do agente público, em dissonância com o comportamento do gestor médio diligente.
Deve ser destacado que o melhoramento das condições de trabalho e a presença de benefícios econômicos indicadas pelo recorrente estariam atendidas por qualquer imóvel que viesse a ser locado ou adquirido, ou seja, o próprio ato de alteração da sede operacional importou as vantagens mencionadas, independentemente das irregularidades observadas na condução do processo.
	CONCLUSÕES
Considerando tanto que o início do processo de representação quanto a condução do processo estão fora do âmbito do órgão investigado, qualquer ocorrência de disputas de grupos políticos não interfere no julgamento autônomo do órgão de Controle Externo.
A avocação do procedimento de investigação e escolha do imóvel a ser locado viola o princípio da moralidade, bem como a própria Lei de Processo Administrativo (Lei 9.784/99) , reduzindo as instâncias de controle e violando o princípio geral de segregação de funções, ainda que a Diretoria Regional tivesse participação nas atividades operacionais.
O parecer jurídico discutiu os aspectos intrínsecos do contrato de locação, não avaliando a ilegalidade na avocação de competências, nem a omissão na comunicação da alteração do imóvel inicialmente prospectado, não sendo necessária a demonstração da obtenção de vantagens indevidas por parte do recorrente.
A omissão de instâncias superiores da alteração superveniente das condições do imóvel, ao se observar a indisponibilidade dos módulos inicialmente prospectados, importou as alterações das condições iniciais para a dispensa de locação, exigindo a reavaliação da contratação segundo as novas condições apresentadas, não sendo regular o comportamento de omissão da ocorrência em comento.
PROPOSTA DE ENCAMINHAMENTO
	Deste modo, submete-se à consideração superior a presente análise do pedido de reexame interposto por Rafael Carpanedo Fiório contra o Acórdão 2523/2021-TCU-Plenário, propondo conhecer e negar provimento ao recurso, dando ciência ao recorrente e à Empresa Brasileira de Correios e Telégrafos - ECT da decisão que vier a ser adotada".
2.	Considerando o novo entendimento deste Tribunal em relação ao tema prescrição, solicitei posicionamento da então Serur (584) que se manifestou do seguinte modo (peça 585) :
	"Cuida-se de determinação do E. Relator Min. João Augusto Ribeiro Nardes para análise da questão da prescrição segundo os parâmetros indicados na Resolução-TCU 344, de 11 de outubro de 2022 (peça 584) .
2.		São os parâmetros que guiam a análise da prescrição no presente caso:
Termo inicial: 23/10/2014 (peça 32: data da representação apresentada pela SECEX/ES) , com fundamento no art. 4º, IV, da Resolução TCU 344/2022 (data do conhecimento da irregularidade ou do dano, quando constatados em fiscalização realizada pelo Tribunal, pelos órgãos de controle interno ou pelo próprio órgão ou entidade da Administração Pública onde ocorrer a irregularidade) .
Causas interruptivas da prescrição (art. 5º da Resolução 344/2022) :
b.1) citação do responsável ocorrida em 12/2/2016 (peças 218 e 279) : art. 5º, I da Resolução;
b.2) prática de atos inequívocos para apuração do fato (diligência determinadas pelo Relator para juntada de novas provas: peça 408-410, em 17/5/2017; peça 434-437, em 14/12/2018; peça 461, em 13/9/2019) : art. 5º, II da Resolução;
b.3) decisão condenatória recorrível (peça 553, em 20/10/2021) : art. 5º, IV da Resolução.
3.	Assim, ao se conjugar o termo inicial e as causas interruptivas da prescrição, analisadas segundo o critério do art. 5º, § 2º, da Resolução TCU 344/2022, resta afastada a possibilidade de reconhecimento da prescrição no caso concreto, mantendo-se as conclusões contidas na peça 582."
	É o relatório.

Anderson Almeida Santos Villela (11216/OAB-ES), Fabricio de Freitas Martins (11712/OAB-ES) e outros, representando Luiz Carlos Ramos; Jandiara Rosa Passos (7901/OAB-ES), representando Licia Calimam Cabrini; Anderson Almeida Santos Villela (11216/OAB-ES), Fabricio de Freitas Martins (11712/OAB-ES) e outros, representando Jadson Adriani de Oliveira; Anderson Almeida Santos Villela (11216/OAB-ES), Fabricio de Freitas Martins (11712/OAB-ES) e outros, representando Assis Walace Magnago Guimarães; Anderson Almeida Santos Villela (11216/OAB-ES), Fabricio de Freitas Martins (11712/OAB-ES) e outros, representando Augusto Ribeiro do Espírito Santo; Marlon Aurélio Kuntz Petry (19.139/OAB-GO), John Cordeiro da Silva Júnior (17279/OAB-DF) e outros, representando Empresa Brasileira de Correios e Telegrafos - Ect - Diretoria Regional No Espírito Santo - Dr/es(extinta); Anderson Almeida Santos Villela (11216/OAB-ES), Fabricio de Freitas Martins (11712/OAB-ES) e outros, representando Haroldo Ferraz Meira Júnior; Anderson Almeida Santos Villela (11216/OAB-ES), Fabricio de Freitas Martins (11712/OAB-ES) e outros, representando Silvana Machado Tonani; Anderson Almeida Santos Villela (11216/OAB-ES), Fabricio de Freitas Martins (11712/OAB-ES) e outros, representando Renato Brasil Canuto; Anderson Almeida Santos Villela (11216/OAB-ES), Fabricio de Freitas Martins (11712/OAB-ES) e outros, representando Mariza dos Santos; Anderson Almeida Santos Villela (11216/OAB-ES), Fabricio de Freitas Martins (11712/OAB-ES) e outros, representando Rafael Carpanedo Fiorio; Anderson Almeida Santos Villela (11216/OAB-ES), Fabricio de Freitas Martins (11712/OAB-ES) e outros, representando Cláudia Regina Barreto Costa; Anderson Almeida Santos Villela (11216/OAB-ES), Fabricio de Freitas Martins (11712/OAB-ES) e outros, representando Frederico William Cipriano Nascimento; Jose das Gracas Pereira (18.243/OAB-ES), representando Raimundo França Júnior; Ângela Tomazia Rosa (126.413/OAB-MG), Felipe Gregorio de Velloso Vianna e outros, representando Log Viana I Incorporações Spe Ltda.; Anderson Almeida Santos Villela (11216/OAB-ES), Fabricio de Freitas Martins (11712/OAB-ES) e outros, representando José Vicente Santolini Ferreira.

Não atuou.

PEDIDO DE REEXAME. REPRESENTAÇÃO. CONDUÇÃO AUTÔNOMA DO PROCESSO DE REPRESENTAÇÃO SEM INTERFERÊNCIAS EXTERNAS. AVOCAÇÃO DE COMPETÊNCIA. PRINCÍPIO DA MORALIDADE. SEGREGAÇÃO DE FUNÇÕES. PARECER JURÍDICO. ESCOPO. ALTERAÇÃO DAS CONDIÇÕES DA LOCAÇÃO INICIALMENTE PROSPECTADA. NEGAR PROVIMENTO.

REPRESENTAÇÃO (REPR)

Unidade de Auditoria Especializada em Recursos (AudRecursos); Unidade de Auditoria Especializada em Contratações (AudContratações).

Trata-se pedido de reexame formulado por Rafael Carpanedo Fiório nestes autos de representação em face do Acórdão 2523/2021-TCU-Plenário (Rel. Min. Benjamin Zymler) , decisão que conheceu e julgou parcialmente procedente a representação, aplicando multa ao responsável com fundamento no art. 58, II, da Lei 8.443/92, em função de irregularidades na contratação sem licitação de locação de imóvel pela Empresa Brasileira de Correios e Telégrafos - ECT.
2.	Ratifico o conhecimento dos mencionados pedidos, visto que estão presentes os requisitos previstos nos arts. 32, parágrafo único, 33 e 48 da Lei 8.443/1992.
3.	Verifico, em preliminar, por se tratar de questão de ordem pública, que não ocorreu prescrição afeta aos fatos avaliados neste processo, com base na Resolução-TCU 344/2022, nos termos detalhados pela então Secretaria de Recursos deste Tribunal (Serur) no relatório precedente.
4.	Quanto ao mérito, avalio que a Serur abordou com propriedade todas os argumentos apresentados pelos recorrentes. Assim, incorporo às minhas razões de decidir os fundamentos e conclusões da unidade técnica, sem prejuízo das considerações a seguir.
5.	Constitui o objeto destes recursos: a) a ocorrência de perseguição política na instauração do processo de representação; b) a competência do agente para realização de negociações afetas ao contrato de locação; c) a validação do ato de contratação pela assessoria jurídica do ente; d) a responsabilização pela modificação posterior do imóvel locado sem a comunicação às instâncias superiores; e) a natureza do erro como fundamento para responsabilização (erro formal/escusável) .
6.	Quanto à primeira questão, origem da representação em relação a alegação de perseguição política, há que se ressaltar que todos os trâmites processuais tiveram o cuidado de avaliar a procedência dos indícios de irregularidades reportados, sempre garantindo o devido contraditório. Destaco que a condução deste processo, a partir do momento em que foi autuado neste Tribunal está fora do âmbito do órgão investigado, ou seja, eventuais disputas de grupos políticos não interferem na apreciação independente realizada pelo Tribunal de Contas da União.
7.	Em relação à competência do agente para realização de negociações em relação ao contrato de locação, as informações constantes dos autos ilustram que, apesar da norma de distribuição de competência ser expressa no sentido de que a negociação do valor da locação caber ao órgão de gestão de imóveis ou à própria área demandante, o recorrente, no exercício da função de Gerente Regional, avocou indevidamente a competência da Gerência de Tratamento de Cartas e Encomendas, responsável pelo Relatório de Trabalho 2/2013 (peça 15, p. 9-33) .
8.	Com isso, as ações de pesquisa do imóvel, assim como de tratativas diretas com o proprietário do imóvel importaram em violação ao princípio de segregação de funções, suprimindo uma instância adicional de fiscalização da atividade praticada.
9.	No tocante à questão afeta à validação do ato de contratação pela assessoria jurídica da empresa pública e eventual responsabilização e à modificação posterior do imóvel locado sem a comunicação às instâncias superiores, observa a unidade técnica, com propriedade, que:
'O parecer jurídico discutiu os aspectos intrínsecos do contrato de locação, não avaliando a ilegalidade na avocação de competências, nem a omissão na comunicação da alteração do imóvel inicialmente prospectado, não sendo necessária a demonstração da obtenção de vantagens indevidas por parte do recorrente. (...) 
As irregularidades referentes à avocação do processo de pesquisa do imóvel e a omissão na comunicação de alteração das condições do imóvel inicialmente prospectado não podem ser consideradas falhas formais, uma vez que, ainda que o recorrente ignorasse os fundamentos jurídicos das irregularidades, o comportamento não é compatível com os princípios de isonomia, uma vez que denotam um interesse no direcionamento da licitação para escolha de imóvel específico, criando obstáculos para adoção de outras soluções equivalentes pela empresa pública, implicando a responsabilização pessoal do agente público, em dissonância com o comportamento do gestor médio diligente."
10.	No que se refere à responsabilização pela modificação posterior do imóvel locado sem a comunicação às instâncias superiores, entendo ser grave a falha cometida, afinal acabou por suprimir uma análise de um nível gerencial superior a respeito de outras alternativas "cujas necessidades de instalação e localização condicionem a sua escolha", inclusive os estudos da possibilidade de aquisição de imóvel em vez da locação, bem como as diversas considerações de desmobilização e realocação de funcionários, que poderia ser atendida por outro imóvel.
11.		Por fim, no que tange à natureza das irregularidades e da possibilidade de reconhecimento de erro formal, também assiste razão a unidade técnica de que "o melhoramento das condições de trabalho e a presença de benefícios econômicos indicadas pelo recorrente estariam atendidas por qualquer imóvel que viesse a ser locado ou adquirido".
12.	Diante desse contexto, não vislumbro qualquer vício na decisão combatida, razão pela qual entendo pertinente conhecer do recurso para negar-lhe provimento.
	Ante o exposto, VOTO para que este Tribunal adote a minuta de Acórdão que trago à apreciação deste Colegiado.
TCU, Sala das Sessões, em 29 de março de 2023.
Ministro JOÃO AUGUSTO RIBEIRO NARDES
Relator